臺灣高雄地方法院刑事判決　　　　　　　95年度訴字第4102號
公　訴　人　臺灣高雄地方法院檢察署檢察官
被　　　告　丁○○
選任辯護人　歐陽志宏律師
上列被告因殺人未遂案件，經檢察官提起公訴（起訴案號：臺灣
高雄地方法院檢察署95年度偵緝字第2958號），本院判決如下：
    主  文
丁○○傷害人之身體，因而致重傷，處有期徒刑伍年。
    事  實
一、丁○○因父親老人癡呆症療養事宜及財產分配，與其兄戊○○平日相處不睦，於民國93年2 月28日18時35分許，在高雄
    縣鳳山市○○○路355 巷41號戊○○住處前，二人因父親老
    人癡呆症送療養院事宜，起口角爭執，丁○○竟基於傷害之
    犯意，持可供毆擊之不明鈍器之物（未扣案），其主觀上雖
    不預見以上開不明鈍器之物毆打之傷害行為將造成戊○○重
    傷害結果之認識，而未有重傷害之犯意，惟在客觀上一般人
    皆知悉頭部為人類身體最重要且脆弱之部位，而能預見持上
    開不明鈍器之物毆打人之頭部，將有使人因而發生重傷害之
    加重結果預見；易言之，丁○○對於所實施之基本毆打傷害
    行為，在客觀上有發生致人於重傷加重結果之危險存在可得
    之預見，竟疏未加以注意防範其持上開不明鈍器之物毆打之
    行為足以使人發生重傷害之結果，即持不明鈍器之物毆打戊○○之頭部左上頂處，致戊○○受傷流血不止，適為出門探
    望究竟之鄰居乙○○見狀乃勸阻架開後，丁○○迅即離去，
    乙○○與戊○○之妻丙○○及時攙扶戊○○至中山東路355
    巷巷口前之路旁攔車，適其弟己○○搭乘計程車欲至兄長戊○○家，行至上開巷口前欲下車時，迨見戊○○、乙○○等
    人站在巷口，迅即由乙○○、己○○搭乘己○○所乘坐計程
    車共同將戊○○送醫急救，戊○○因腦挫傷、腦內出血、硬
    腦膜下出血之傷害，其腦內出血之血塊壓迫中樞神經，而致
    中樞神經機能極度障礙，喪失語言機能，不能從事任何工作
    ，且日常生活無法自行處理之重傷害結果。
二、案經戊○○之配偶丙○○訴由高雄縣政府警察局鳳山分局報
    請臺灣高雄地方法院檢察署檢察官偵查起訴。
    理  由
甲、證據能力部分
一、按被告以外之人於審判外之陳述，雖不符前4 條之規定，而
    經當事人於審判程序同意作為證據，法院審酌該言詞陳述或
    書面陳述作成時之情況，認為適當者，亦得為證據。當事人
    、代理人或辯護人於法院調查證據時，知有第159條第1項不
    得為證據之情形，而未於言詞辯論終結前聲明異議，視為有
    前項之同意刑事訴訟法第159條之5定有明文。
二、查本件被告犯罪事實之證據方法，詳如起訴書所引之證據等
    證據：詳如(一)戊○○身心障礙手冊及重大傷病免自行部份負
    擔證明卡；77年10月 7日被告之覺書；戊○○中國醫藥大學
    診斷證明書、病危通知單、財團法人長庚紀念醫院高雄分院
    （下稱長庚醫院）診斷證明書 2紙；本院94年度禁字第45號
    民事裁定書；長庚醫院95年10月20日函及病歷資料；長庚醫
    院95年10月11日覆高雄地檢署會簽；屏東地檢署93偵5046號
    不起訴處分書；本院94年度家護字第500 號民事通常保護令
    ；戊○○永耕老人養護中心在院證明書、財產自願放棄書等
    （見偵緝卷第38頁、第46頁、第51至56頁、第58至70頁、第
    79至82頁、第88至95頁），(二)長庚醫院診斷證明書、現場照
    片 8張（見警卷第6至9頁），(三)長庚醫院病危通知單、診斷
    證明書（見93年度偵字第7689號卷第10、11頁），(四)長庚醫
    院95年12月19日函及戊○○病歷資料，大東醫院95年12月20
    日函，被告於96年 1月11日本院審理時所繪水果刀圖示，長
    庚醫院96年 1月25日函及丁○○病歷資料（見本院訴字卷第
    45至201頁、第225頁、第236至240頁），(五)證人丙○○、乙○○、己○○於95年10月17日偵訊時具結之證述（見偵緝號
    卷第40至44頁），(六)證人曾敏賢於95年11月10日偵訊時具結
    之證述（見偵緝卷第75至76頁），被告及辯護人均同意列入
    證據方法（見本院訴字卷第213、244頁），是本院審酌該言
    詞陳述或書面陳述作成時之情況，認為適當，自得採為證據
    能力，先行敘明。
乙、實體部分
一、訊據被告丁○○固供承於上揭時地與其兄戊○○發生口角，
    進而出手推戊○○，而案發當時之在場人有伊、戊○○及鄰
    居乙○○之事實，惟矢口否認有何傷害戊○○，及導致戊○○受有重傷害之犯行，辯稱：戊○○之傷勢，是戊○○持菜
    刀追伊過程中，自己不慎摔倒所造成，這些過程鄰居乙○○
    都有看到，伊自己也因戊○○持刀揮砍而受傷，戊○○上開
    傷害結果，並非伊造成等語。
二、經查：
(一)、被告丁○○如何於上開時間，在高雄縣鳳山市○○○路 355
    巷41號戊○○住處前，持上開可供毆擊之不明器物毆打戊○○頭部左頂部事實，業據告訴人丙○○於95年10月17日偵訊
    時具結之證述及本院96年 1月11日審判時具結指證綦詳（見
    偵緝卷第41至42頁、本院訴字卷第214至217頁），核與證人
    乙○○於95年10月17日偵訊時具結之證述及本院96年 1月11
    日審判時結證之情節大致相符（見偵緝卷第42至43頁、本院
    訴字卷第217至220頁），再核與證人己○○於本院96年 2月
    13日審判時具結證述：當天我弟弟丁○○要去砍謝家家族位
    於竹田的檳榔樹，我說有什麼事情，我們兄弟可以商量，砍
    掉作什麼。時間是93年2月28日下午快5點，我接到丁○○電
    話後坐火車從西勢火車站到鳳山火車站，再改搭計程車去戊○○家研究為何丁○○為何要砍我管理的檳榔樹，因竹田的
    檳榔樹是我己○○管理的。我搭計程車到戊○○家附近大馬
    路上看到戊○○在大馬路上手捂著頭，當時還有鄰居（指乙○○）在場，但我沒看到丁○○，且我到的時候，戊○○、
    鄰居（指乙○○）坐我搭的計程車到醫院，我嫂嫂是騎機車
    去的之情節大致吻合，並有本院卷附長庚醫院95年12月19日
    函及戊○○病歷資料，大東醫院95年12月20日函在卷（見本
    院訴字卷第201 頁）可徵。是本件被害人戊○○頭部受傷送
    醫之事實，洵堪認定。
(二)、被害人並因而發生重傷害之結果，有證人即被害人之配偶丙○○於偵查中證稱：長庚醫院表示，被害人救起來的話也是
    植物人，而救活後戊○○就變成禁治產人，對外界也沒有反
    應等語（見偵緝卷第41頁）。又本件被害人戊○○於事發後
    初至大東醫院急診，隨即轉診至長庚醫院時，即呈現深度昏
    迷（昏迷指數E1VeM3），已插管，頭皮裂傷，且生命危急；
    之後自93年2 月28日至同年4 月10日在長庚醫院持續住院治
    療，經長期治療後，出院時仍意識不清，對於聲音有反應，
    可張開眼睛，明顯有意識障礙，無自主能力；93年10月21日
    最後門診時，因93年2 月28日之頭部外傷併左側腦挫傷硬腦
    膜下出血及顱內出血、呼吸衰竭、兩側硬腦膜下積水等傷害
    原因，致中樞神經機能極度障害、喪失語言機能，其雖有自
    主行為，但反應遲鈍，對於人、事、時、地混亂，完全依賴
    他人照顧日常生活起居，明顯為腦傷後器質性病變；戊○○
    經歷次診斷、治療後，仍無法康復，並自94年11月5 日起因
    高血壓、水腦、腦室引流、雙腳無法行走等病症在臺中市永
    耕老人養護中心，住院療養中，有卷附戊○○身心障礙手冊
    及重大傷病免自行部份負擔證明卡、戊○○中國醫藥大學診
    斷證明書、病危通知單、長庚醫院診斷證明書2 紙、長庚醫
    院95年10月20日函及病歷資料、長庚醫院95年10月11日覆高
    雄地檢署會簽、戊○○95年10月23日永耕老人養護中心在院
    證明書（見95年度偵緝字第2958號第38頁、第51至54頁、第
    58至70頁、第95頁）、長庚醫院診斷證明書（見警卷第6 頁
    ）、長庚醫院病危通知單、診斷證明書（見93年度偵字第76
    89號卷第10、11頁）、長庚醫院95年12月19日函及戊○○病
    歷資料，大東醫院95年12月20日函，長庚醫院96年1 月25日
    函、戊○○於93年2 月28日之腦部斷層影像等在卷為憑（見
    本院卷訴字卷第45至20 1頁、第260 至263 頁），且為被告
    所不爭執之事實。綜上以觀，被害人因本件傷害行為，導致
    中樞神經機能極度障害、喪失語言機能、反應遲鈍，對於人
    、事、時、地混亂，完全依賴他人照顧日常生活起居，明顯
    為腦傷後器質性病變，復經歷次診斷、治療，仍無法康復，
    而有水腦、腦室引流、雙腳無法行走等結果，其所受傷勢，
    確已達重大不治或難治之重傷害程度，應堪以認定。
三、被告以前詞置辯，則本件應審究者厥為：被害人戊○○所受
    之傷勢是否為被告造成？重傷害之結果與遭被告毆打之行為
    間有無相當之因果關係？惟查：
(一)、被告於本院準備程序中供述：「…（被害人）追我的過程中
    ，我有看到他（被害人）正面朝下摔倒，並大喊一聲…」云
    云（見本院訴字卷第14頁倒數第6 行），然依被害人之受傷
    部位及受傷情形看來，其為頭部外傷併腦挫傷及腦震盪、左
    頂部頭皮裂傷、左頂顱骨骨折（見本院訴字卷第201 頁大東
    醫院函），依照日常生活經驗，若係跑步中正面向下跌倒，
    且以頭部先著地，其衝撞力道最強的落點應係面部或前額，
    應不致傷及頭頂部（殊難想像跑步中的人會以頭頂部向下之
    方式摔倒），且向前衝去之結果，必然會造成其他部位之多
    處擦傷，並在直接接觸地面力道最強之處會流下明顯之擦血
    痕。然觀之本件大東醫院函所載傷勢，及警卷第7 至8 頁編
    號一、二、四照片所示，被害人送醫急診時，傷勢均集中於
    頭頂部，並無其他部位之擦、撞傷，而現場所遺血跡均呈點
    狀，並無擦血痕，足認被告辯稱係被害人自己摔倒等情，與
    事實並不相符。
(二)、證人即其兄己○○則於本院96年2 月13日審判時因有具結證
    述：當天接到丁○○電話後，搭計程車到戊○○家附近大馬
    路（指中山東路355 巷巷口）時，看到戊○○在大馬路上拿
    著菜刀，身上沒有血、以手捂著頭，當時還有鄰居（指乙○○）在場，但伊沒看到丁○○，且伊到的時候，戊○○、乙○○與我，一同坐伊原來所搭的計程車到醫院，在車上戊○○沒有講誰打他，伊也沒問戊○○為何受傷，到了醫院就沒
    有再見到那把刀子等語（見本院訴字卷第248 至250 頁）。
    惟查，證人己○○雖與戊○○為兄弟，但平日即與被害人戊○○家人不睦，戊○○妻丙○○並曾以己○○為相對人，向
    本院聲請核發保護令在案，有本院94年度家護字第500 號民
    事通常保護令在卷為憑（見本院訴字卷第90至94頁），且己○○於陪同戊○○前往醫院期間，2 人未交談、亦不問原因
    ，到院後不久即行離去，足證其兄弟間之情誼非佳、夙有怨
    隙，而證人即目擊證人乙○○之證述則以：在家裡有聽到被
    告及被害人講話聲音很大，伊出來看，結果看到丁○○站著
    右手舉高往蹲著的戊○○的頭部往下打下去，戊○○就倒下
    ，被告又往前一步，伊見狀就衝過去擋住並推開被告，被告
    就跑掉了，伊看到戊○○以手摀著頭部，頭部的血流到肩頭
    上的衣服，伊就招呼計程車送醫，沒有看到戊○○有衝向被
    告，也沒有看到被害人有拿刀，只有看到被害人往前走一、
    兩步就跌倒了，當時被告已經往馬路方向跑掉了等語（見本
    院訴字卷第218 至220 頁）。證人乙○○就被告如何毆打被
    害人之過程證述綦詳，且就被害人未持菜刀、有流血等明顯
    跡證，均詳為說明，與證人己○○明確所指有看到被害人持
    刀、未流血等情大相逕庭，然核與警卷第9 頁編號七、八照
    片，案發當時攙扶被害人之丙○○身上、被害人所戴的手錶
    ，均血跡斑斑等情相符，足證證人己○○就此部分所為之證
    詞與事實不符，而被告所辯遭被害人持刀追砍之情節，亦無
    足採。
(三)、又被告先於95年 9月25日偵查中供稱：在被戊○○持刀追砍
    的過程中，伊有跑到機車上拿水果刀，因伊有高血壓，所以
    帶水果刀隨時準備削水果用，該水果刀原本放在機車前方菜
    籃裡，機車則停放在距離戊○○家門口約 3、40公尺遠等語
    。（見偵緝卷第18至19頁）、復於95年10月17日偵查中改稱
    ：我怕戊○○跟乙○○會對我不利，就停放機車那裏看車子
    有無遺失，並且怕水果刀會被人家拿走，就放在自己右邊口
    袋後又回到戊○○家門口，進而與戊○○發生爭執，水果刀
    是木柄的等語（見同上卷第44頁）。至本院審理中則稱：我
    只是推被害人而已，當時有將水果刀放在口袋裏，但騎車跑
    走時，掉在路上了等語。辯護人亦陳稱：如果被告要殺被害
    人，可以以所帶水果刀殺害被害人，而被害人之傷係為鈍器
    所傷，可見被告並無殺害被害人之意思等語。被告復於本院
    審理中繪出該水果刀之樣式，長度約21公分（見本院訴字卷
    第220至221頁、第225頁、第256頁）。被告對於持有水果刀
    之時機，究竟係遭追砍過程中跑去拿的，或是事先放在口袋
    裏的，前後供述不一，已有可疑；且縱然被告確有攜帶水果
    刀在身上，亦不能據此即推論出被告並無傷害被害人之故意
    ，是上開辯解尚難採為被告有利之認定。
(四)、復查，證人丙○○證稱：「…我看到丁○○持一個白色的東
    西手舉高往戊○○頭部刺下去，因當時是2月下午6點，天色
    已經昏暗，我看不清楚那是什麼東西…」（見偵緝卷第41頁
    第 8行以下），乙○○則證稱：「是在庭的被告往被害人頭
    上往下揮沒錯，我沒有注意到被告有拿什麼東西，有的話，
    那東西應該不是很大，如果很大的話，我應該會看到。」（
    見本院訴字卷第218頁倒數第7行）另證人即長庚醫院醫師鄭
    敏雄於本院審理中結證：這個傷害是外力造成的，（被害人
    之頭部）骨頭是粉碎性的骨折，是很大的外力造成的等語（
    見本院訴字卷第247 頁），核與證人丙○○、證人乙○○所
    述相符，準此以觀，被告所持用毆擊被害人之不明器物係鈍
    器而非銳器，應堪以認定。
(五)、被告復辯稱自己右耳上方亦遭被害人持菜刀砍傷而去就醫，
    之後去北部做臨時工，也有問過戊○○附近鄰居得知戊○○
    已沒事，並未逃匿等語。然經本院向長庚醫院調取被告之病
    歷資料所示（見本院訴字卷第236 至240 頁），93年2 月28
    日被告確曾因右耳上方1cm ×5cm 之刀傷，該同日下午7時0
    分到醫院，戊○○於19時31分轉診到達長庚醫院（見本院訴
    字卷第47頁），被告約8 時0 分縫完傷口後，尚未領藥隨即
    失去蹤影；隨即，員警偵辦本案時，已遍尋不著被告，復有
    93年3 月12日高雄縣政府警察局鳳山分局通知書、同年月16
    日送達證書、高雄縣政府警察林園分局中芸派出所送達照片
    （見警卷第11至13頁）暨上開長庚醫院資料在卷可參。衡諸
    常情，兄弟2 人間縱有嫌隙，既在同一醫院接受治療，被告
    亦知戊○○已受有頭部外傷，且並非真要傷害被告，為被告
    所自陳（見偵緝卷第44頁第18行被告於95年10月17日之供述
    ），則被告何需逃跑？復參以被告對父親照護事宜若確實極
    為關心，若非發生特別事故，何以在問題尚未解決之前即失
    去蹤影等情，被告於為本件犯行後逃匿，洵堪認定，其所為
    前開辯解，委無可信。
(六)、綜上各節以觀，被害人戊○○確係遭被告持不明鈍器之物毆
    打頭部左頂部造成前述傷勢，且其已達喪失語能及重大不治
    或難治之重傷害程度，洵堪認定。
四、按加重結果犯，以行為人能預見其結果之發生為要件，所謂
    能預見乃指客觀情形而言，與主觀有無預見之情形不同，若
    主觀上有預見，而結果之發生又不違背其本意時，則屬故意
    範圍。又加重結果犯對於加重結果之發生，並無主觀上之犯
    意可言，再刑法上之加重結果犯，以行為人（客觀上）能預
    見其結果之發生而主觀上未預見為成立要件；如行為人明知
    其行為足以發生一定之結果，而仍任意為之，則屬故意之範
    疇。且刑法上之故意，分直接故意（確定故意）與間接故意
    （不確定故意），「行為人對於構成犯罪之事實，明知並有
    意使其發生者」為直接故意；「行為人對於構成犯罪之事實
    ，預見其發生而其發生並不違背其本意者」為間接故意。而
    間接故意與加重結果犯之區別，在於間接故意對犯罪事實之
    發生，客觀上有預見之可能，主觀上亦有預見（不違背其本
    意），加重結果犯則對加重結果之發生，客觀上雖有預見之
    可能但主觀上並未預見。其概念並不相同，應詳予區分（最
    高法院91年度台上字第1042號判決意旨參照）。
五、按刑法第277 條第2 項後段之傷害致人於重傷罪，係對於犯
    普通傷害罪致發生重傷結果所規定之加重結果犯，參酌同法
    第17條規定，以行為人對於普通傷害有犯意，而對於重傷之
    結果在客觀上能預見，但主觀上不預見者為要件，此項構成
    犯罪之事實，依刑事訴訟法第308 條、第310 條第1 款規定
    ，不僅事實欄應明白認定，且須於理由內說明其憑以認定之
    證據，方足以資論罪科刑（最高法院89年台上字第2486號判
    決意旨參照）。又刑法第277 條第2 項後段所規定之傷害致
    人於重傷罪，以行為人對於傷害行為有犯意，而對於重傷之
    結果，客觀上能預見而主觀上不預見者為限；如行為人對於
    重傷之結果主觀上有預見，而其結果又不違背其本意時，則
    屬同法第278 條第1 項之使人受重傷罪範圍，兩者迥不相同
    （最高法院89年台字第7626號判決參照）。查本件係被告丁○○因不滿被害人戊○○拒不將伊父親送療養院事宜，致渠
    二人起口角爭執，遂持上開不明鈍器之物毆打伊兄長戊○○
    頭部之部位，衡其行為動機及二人彼此為兄弟等情，被告自
    始主觀上應無明知之直接殺人故意，亦無主觀上有預見上開
    毆擊行為，會發生其兄即被害人戊○○死亡之結果，而無違
    背其本意之情形，更無有意使發生之直接重傷之故意，亦非
    主觀上有預見上開毆打行為會發生告訴人重傷之結果，或告
    訴人重傷之結果並無違背被告之本意，是被告主觀上亦應無
    殺人、重傷之間接故意，而係出於普通傷害犯意為之，至堪
    認定。惟綜合上情以觀，則可認定被告在主觀上應係認為以
    上開不明鈍器之物作為毆打之工具，雖不預見毆打之傷害行
    為會造人重傷結果之認識，即未有使傷害致人重傷之犯意，
    在客觀上皆應可能預見並持上開鈍器之物毆打人之身體，有
    傷及被害人身體重要部位致人重傷，即其對於所實施之基本
    毆打傷害行為在客觀上有發生致人於重傷加重結果之危險存
    在可得預見；質言之，被告在客觀上應可預見持兇器毆打行
    為足以致人重傷之結果，乃傷害之意思，持上開鈍器之物毆
    打被害人戊○○，而按一般人之知識經驗，於毆打之際，持
    以上開鈍器之物作為傷害工具，又僅一人之力為之，則被告
    在客觀上得預見足以發生致重傷結果，竟疏未加以防範注意
    ，以致發生被害人戊○○因而致腦內出血之血塊壓迫中樞神
    經，致中樞神經機能極度障礙，喪失語言機能，不能從事任
    何工作，且日常生活無法自行處理之重傷害之結果，故被告
    之傷害行為與被害人戊○○重傷間，即有相當因果關係，是
    被告應就與傷害行為所生重傷加重結果，負其責任。
六、按刑法第277 條第2 項後段之傷害致人於重傷害罪，係因犯
    罪致發生一定結果而加重其刑之加重結果犯，以行為人主觀
    上無致該一定結果之犯意，客觀上能預見其結果之發生，而
    不預見為要件，所謂能預見乃指客觀情形而言，與主觀上有
    無預見之情形不同，若主觀上有預見，而結果之發生又不違
    背其本意，則屬故意範圍，如前所述。是核被告謝端所為，
    係犯刑法第277條第2項後段之傷害致重傷害罪。公訴意旨認
    被告係涉犯同法第271條第2項之殺人未遂罪，然被告主觀上
    並無殺人之故意，而係在對於重傷害之結果客觀上得預見而
    未預見之情形下，基於傷害之故意所為，業如前述，自應變
    更為刑法第277條第2項後段之傷害致重傷罪，公訴人所引用
    之法條容有未恰，起訴法條應予變更。又有關於刑法第10條
    第4 項第6 款「其他於身體或健康，有重大不治或難治之傷
    害」重傷規定，此次刑法於94年2 月2 日修正，業95年7 月
    1 日施行之刑法修正，並未修改，尚無新舊法比較之問題，
    併此敘明。再被告所犯上開傷害致重傷罪名，業於本院審理
    時已當庭告知（見本院卷第253 至254 頁），業已踐行刑事
    訴訟法第95條第1 款之程序，及命依該罪名為辯論，並無突
    襲審判之問題，附此敘明。
七、爰審酌被告自己持上開器物毆打被害人戊○○，其傷害之行
    為，並使正值在壯年之被害人戊○○因而導致腦內出血之血
    塊壓迫中樞神經，並致中樞神經機能極度障礙、喪失語言機
    能、不能從事任何工作，且日常生活無法自行處理之重傷害
    程度，對其身心重創甚深，犯後猶卸詞辯解等一切情狀，乃
    量處如主文所示之刑，以示懲儆。
據上論斷，應依刑事訴訟法第299 條第1 項前段、第300 條，刑
法第277 條第2 項後段 ，判決如主文。
本案經檢察官甲○○到庭執行職務。
中　　華　　民　　國　  　96　　年　　2 　　月　　27　日
                  刑事第三庭審判長法　官  田平安
                                  法  官  錢衍蓁
                                  法  官  施添寶
以上正本證明與原本無異。
如不服本判決，應於收受本判決後10日內向本院提出上訴書狀。
其未敘述上訴理由者並得於提起上訴後10日內向本院補提理由書
狀（均須按他造當事人之人數附繕本）「切勿逕送上級法院」。
中　　華　　民　　國　  　96　　年　　2 　　月　　27　日
 　　　　　　　　　　　　　       書記官  王翌翔
附錄本判決論罪科刑法條全文
刑法第277 條：
傷害人之身體或健康者，處三年以下有期徒刑、拘役或一千元以
下罰金。
犯前項之罪因而致人於死者，處無期徒刑或七年以上有期徒刑；
致重傷者，處三年以上十年以下有期徒刑。
